【裁判字號】    97,消債更,1927
【裁判日期】    980424
【裁判案由】    聲請更生程序
【裁判全文】
臺灣高雄地方法院民事裁定          97年度消債更字第1927號
聲  請  人  甲○○
上列當事人因消費者債務清理事件聲請更生，本院裁定如下：
    主  文
聲請駁回。
聲請費用由聲請人負擔。
    理  由
一、聲請意旨略以：聲請人有不能清償債務之情事，於消費者債
    務清理條例施行前，曾依中華民國銀行公會會員辦理消費金
    融案件無擔保債務協商機制，與金融機構成立協商，約定自
    民國95年8 月起，分120 期，利率0 ，每月10日以新臺幣（
    下同）33,831元償還各債權銀行債務，至全部清償為止。因
    當時由債務人經營之佳人美容坊尚在營業，每月平均淨利收
    入尚約餘30,000元，故可於95年8 月10日繳交第1 期款項。
    後因生意大不如前，業績一落千丈，終於95年8 月23日申請
    註銷，頓失主要收入（其他次要收入平均每月僅2,000 元）
    。歇業後至今主要生活費均由配偶每月支付20,000元生活費
    ，後因收入銳減（原30,000元降至20,000元），金額甚至低
    於前開協議每月攤還之金額，只得毀諾，總共僅繳交1 期之
    分期款，此顯屬聲請人客觀上收入不足之事實。爰向法院聲
    請更生等語。
二、按債務人不能清償債務或有不能清償之虞者，得依消費者債
    務清理條例所定更生程序，清理其債務；債務人無擔保或無
    優先權之債務總額未逾12,000,000元者，於法院裁定開始清
    算程序或宣告破產前，得向法院聲請更生；債務人對於金融
    機構因消費借貸、自用住宅借款、信用卡或現金卡契約而負
    債務，在聲請更生或清算前，應提出債權人清冊，以書面向
    最大債權金融機構請求協商債務清償方案，並表明共同協商
    之意旨；債務人與金融機構協商成立者，不得聲請更生，但
    因不可歸責於己之事由，致履行顯有重大困難者，不在此限
    ；本條例施行前，債務人依金融主管機關協調成立之中華民
    國銀行公會會員，辦理消費金融案件無擔保債務協商機制與
    金融機構成立之協商，準用前項之規定，消費者債務清理條
    例第3 條、第42條第1 項、第151 條第1 項、第5 項、第6
    項分別定有明文。是債務人如在本條例實施前，已與金融機
    構成立之無擔保債務協商，即應由債務人按其協商條件履行
    ，若因嗣後發生情事變更，如債務人在清償期間因收入或收
    益不如預期，致該方案履行顯有重大困難甚或履行不能，因
    此係不可歸責於債務人之事由，始能准許債務人依本條例規
    定聲請更生或清算，以避免債務人任意毀諾已成立之協商，
    濫用更生或清算之債務清理程序。從而，上開「不可歸責於
    己之事由」，應係指客觀上債務人之支出增多，或收入、收
    益減少，非其成立協商時所能預期，諸如物價上漲而成本增
    加、家屬患病等以致支出增加，或因病無法工作、受僱之公
    司倒閉或裁員、失業、減薪等以致收入減少等，始足當之。
    申言之，債之關係係以當事人間之信賴關係為基礎，為社會
    經濟組織之重要支柱，故當事人於以法律行為追求自己之利
    益之際，亦應顧及對方之利益，並考量債權債務在社會上之
    作用，本於誠實及信用之原則，行使債權及履行債務。為兼
    顧債權人與債務人雙方之利益，對經濟上陷於困境之消費者
    ，乃允其於消費者債務清理條例施行後，得選擇以重建型之
    更生程序或清算型之清算程序清理其債務，藉以妥適調整債
    務人與債權人及其他利害關係人間之權利義務關係，保障債
    權人獲得公平受償，並謀求消費者經濟生活之重建復甦機會
    。惟對於已與金融機構協商成立，或於本條例施行前已依金
    融主管機關協調成立之中華民國銀行公會會員辦理消費金融
    案件無擔保債務協商機制與金融機構成立協商之債務人，若
    非因不可歸責於己之事由，致履行顯有重大困難，而不為債
    務之履行，有違債權契約為誠信契約之本旨，故依消費者債
    務清理條例第151 條第6 項準用同條第5 項前段之規定，不
    得聲請更生或清算，俾以避免肇致道德危險。
三、經查：本件聲請人曾依中華民國銀行公會會員辦理消費金融
    案件無擔保債務協商機制之規定申請債務協商，並與各參與
    協商之債權銀行達成分期還款協議，同意自95年8 月起，分
    120 期，利率0 ，每月10日以33,831元依各債權銀行債權金
    額比例清償各項債務，至全部清償為止，前開每月應清償金
    額由聲請人向最大無擔保債權銀行台新國際商業銀行繳納，
    再由該銀行依債權金額比例撥付各債權銀行，目前為毀諾狀
    態等情節，有95年7 月30日協議書及97年5 月6 日財團法人
    金融聯合徵信中心當事人綜合信用報告附卷可參。茲應審究
    者，厥為協商成立之後有無不可歸責於聲請人之突發情事變
    更，致該方案履行顯有重大困難甚或履行不能。聲請人所執
    不可歸責之事由主要為其所經營之佳人美容坊因業績一落千
    丈而於95年8 月23日申請註銷，經查佳人美容訪確於95年8
    月23日註銷營業，此有財政部高雄市國稅局前鎮稽徵所函附
    卷可稽。然依該函所示，佳人美容坊之負責人原為聲請人，
    然於94年10月6 日業已變更登記為他人，則佳人美容坊之營
    業狀況與聲請人有何關聯，已不無疑問。復依該函所示，佳
    人美容坊於94年6 月之查定銷售額為81,000元，94年7 月至
    94年9 月之每月查定銷售額為146,000 元，94年10月至註銷
    為止之每月查定銷售額為107,000 元，其營業狀況於債務協
    商成立前後期間，未見有聲請人所稱業績一落千丈之情形。
    況聲請人自稱僅繳納1 期分期款項即毀諾，則自聲請人簽署
    協議書之95年7 月30日後之短短1 、2 個月內，究竟發生何
    種於協商成立當時所無法預期之特殊狀況，導致聲請人之履
    行能力發生重大影響，致履行顯有重大困難，聲請人並未提
    出相當事證以資釋明。聲請人於協商成立前應已經過審慎評
    估方同意履行協商方案，其並未提出相當事證以釋明於協商
    成立後，有發生何特殊狀況導致其客觀上支出增多或收入、
    收益減少，非其成立協商時所能預期，致按原協商方案履行
    顯有重大困難，揆諸前開說明，其聲請本院裁准更生，於法
    尚有未合，應予駁回。
四、程序費用負擔之裁判依據：消費者債務清理條例第15條準用
    民事訴訟法第95條、第78條。
中    華    民    國    98    年    4     月    24    日
                  鳳山簡易庭  法  官  譚德周
以上正本係照原本作成。
如不服本裁定，應於送達後10日內，向本院提出抗告狀並表明抗
告理由，如於本裁定宣示後送達前提起抗告者，應於裁定送達後
10日內補提抗告理由書（須附繕本）, 並繳納新臺幣1,000 元抗
告費用。
中    華    民    國    98    年    4     月    24    日
                              書記官  胡淑芳


司法院資訊處製作；財團法人民間司法改革基金會備份。
